# 收购少数股权确认的资本公积在处置子公司时的处理

提问人：nikan 时间：2011-03-03 20:52:23
陈版，前几天讨论过一个问题，即在收购少数股权时形成的资本公积，在被投资单位不再纳入合并财务报表时的处理。 当时讨论的结果是，因为是权益性交易产生的资本公积，因此在该被投资不再纳入合并财务报表时，不对该资本公积进行调整。
这几天，因为遇到一个业务，我对该问题重新进行了考虑。 该笔业务是这样的：A公司在收购子公司B少数股权时，在合并财务报表层面形成一项资本公积 10 万。现A处置了B公司的投资，B公司不再纳入A公司合并财务报表范围，而A亦因原只有B一家子公司，现无需编制合并财务报表，因此要对A公司原合并资本公积进行处理，否则无法使处置B公司时的合并资本公积和母公司资本公积一致。
所以该项资本公积势必要调整入处置当期的损益。可以理解为合并主体清算损益。
那么对于该笔资本公积，当子公司不再纳入合并范围时，应区分合并主体是否存在进行处理：如果合并主体存在，则继续保留在资本公积中，如合并主体不存在，视同清算损益，计入当期合并利润表。
[ 本帖最后由 nikankan 于 2011-3-3 20:53 编辑 ]

回答人：chenyiwei
个人理解，这个问题是由于中国会计准则下的会计主体只有个别报表会计主体（法人）和合并报表会计主体（合并集团）两种情况，而没有引入IFRS下的“经济主体财务报表”概念所导致的。如果本期内母公司处置了其唯一的子公司，期末无需再编制合并资产负债表，但本期内仍须编制合并利润表和合并现金流量表的，则个人意见是：（ 1 ）合并利润表和合并现金流量表仍按正常的合并报表处理方法编制，即假定这部分资本公积仍然保留于资本公积中，而不转入损益；（ 2 ）期末无合并资产负债表，只有单体的合并资产负债表。这种情况下，合并利润表和合并现金流量表是与期末的单体资产负债表不连续的（由于会计主体类型的不同，也无法连续，因为此时的会计主体不是经济主体）。

回答人：chenyiwei
回复 7 楼 nikankan 的帖子这个问题值得探讨。个人理解，“对于多数股东而言，在合并报表的投资成本应当是个别报表的投资成本+权益法调整＝110+20＝ 130 万，所以合并报表层面，母公司的处置损益是 120 － 130 ＝－ 10 万”是否与实体理论的理念不一致，即仍然基于母公司股东的立场，而不是合并主体作为一个独立会计主体的立场来计算投资处置损益？即如果按照您此处说的“应当视同法律主体一般进行清算”，则会导致合并报表并未严格按照实体理论进行编制；并且“清算”事实上只体现于这一个交易事项中，而没有对类似的其他原先基于权益性交易的观点确认的股东权益采用同样的处理，也可能存在不一致之处。 处置全部子公司从而无需再编制合并报表情况下的最后一期抵销处理问题，以前本版面上也有讨论，但并无定论，估计这个争论会长期持续下去。

回答人：chenyiwei
还是有些保留的看法。“多数股东已经为这部分高估或低估的资产买了单”并不是合并集团为此买了单。并且，如果处置后还有其他子公司，则按规定这部分资本公积是不应作转出处理的。现在仅仅因为以后不再有子公司而作出不同的处理，是否合适？推而广之，如果以前该合并集团处置过其他子公司，当时把对这些子公司的权益性交易形成的资本公积仍保留在合并集团内，是否现在也要一并处理？这存在不一致的问题。 所以，问题还是在此情况下的最后一期合并报表是否要与期末单体资产负债表相衔接的问题。我的意见是：由于两者是两个不同的各自独立的会计主体，因此不必要求必须衔接。

回答人：chenyiwei
回复 11 楼 nikankan 的帖子我理解，似乎也不能直接转入留存收益。按照目前的准则规定，从资本公积直接转入留存收益的情况很少见，仅限于固定资产、无形资产重估的增值等少数情况，并且这实际上是由其他综合收益项目不经过利润表直接转入留存收益。而很明显我们讨论的资本公积项目并不属于其他综合收益。
如果确实出现了上一年度处置所有子公司（年末无需编制合并资产负债表），下一年度又因为购入了子公司又需要编制合并报表的情况，我理解只能把两个合并报表主体视作不连续的，即后一个合并集团并不是前一合并集团的延续。前一合并集团已经因为所有子公司被处置而消失了。因此前一集团中因为当初的权益性交易等原因形成的资本公积不会自动带入到新的合并集团的合并报表中，新的合并集团的合并报表将以母公司的个别资产负债表为起点重新开始编制。
这个纠结的问题，最根本的原因还是在于会计主体定义的不完善。中国会计准则体系下的会计主体只有个别报表（法人）和合并报表（合并集团）两种，而没有引入经济主体概念，而经济主体是会计主体的最恰当描述。如果引入了“经济主体财务报表”的概念，则虽然在前一合并集团中，因处置了所有子公司，母子公司关系不再存在，但原先的合并报表主体作为一个经济主体继续存在（在母公司没有任何子公司的期间，虽然该经济主体只包含母公司，但该经济主体的财务报表不同于母公司个别报表），这样，有了“经济主体”概念过渡，以后再取得子公司股权，重新开始编制合并报表时，就可以延续原先合并集团的处理结果（包括以前的权益性交易形成的资本公积）。
“经济主体”概念在实体理论下显得更为重要。由此引伸出的一个问题是：现行的合并报表准则过分强调合并报表会计主体是“由母公司及其所有子公司基于控制关系形成的企业集团”，并不突出该会计主体作为经济主体的属性，是否恰当？实际上，母子公司基于控制关系形成的企业集团仅仅是经济主体的一种表现形式，除此之外还有其他表现形式。“实体理论”中的“实体”应理解为就是指“经济主体”。

回答人：chenyiwei
回复 18 楼 nikankan 的帖子IFRS下对“经济主体概念”涉及较多的是IAS 27，但也没有对“经济主体”给出定义。
例如，某公司下仅有对合营、联营企业的投资，无子公司，则无需编制传统意义上的合并报表。在IFRS下，单独财务报表对这些投资应采用成本法核算或者作为金融资产核算；但在有需要的情况下，该公司也可以选择编制“经济主体财务报表”，在其中对这些投资采用权益法核算，以反映本公司作为投资方在合营、联营企业的净资产、净利润中所占份额的情况。
IAS 27.BC66: Although the equity method would provide users with some profit and loss information similar to that obtained from consolidation, the Board noted that such information is reflected in the investor's economic entity financial statements and does not need to be provided to the users of its separate financial statements. For separate statements, the focus is upon the performance of the assets as investments. The Board concluded that separate financial statements prepared using either the fair value method in accordance with IAS 39 or the cost method would be relevant. Using the fair value method in accordance with IAS 39 would provide a measure of the economic value of the investments. Using the cost method can result in relevant information, depending on the purpose of preparing the separate financial statements. For example, they may be needed only by particular parties to determine the dividend income from subsidiaries.
确实，“在实际理论下，在合并报表层面体现出来的处置损益仍然是归属于多数股东的损益”。但是，这仅仅说明了损益的归属，并不意味着要站在多数股东的立场上计算该损益（只是站在合并集团立场上计算出损益金额之后，将其全部分配给多数股东），基于这一考虑，在计算该损益金额时，仍然不应将当初作为权益性交易计入合并资本公积的差额转入该处置损益中。

提问人：airbit 时间：2014-06-10 11:11:11
请教几位版主：
现有一项目，控股股东（60%）为维持和少数股东（40%）的合作，以高价回购其40%股权（假设 4000 万），随后又低价返售30%股权（假设以 1000 万）给少数股东的关联方。
这种对少数股东的权利让渡是否可以冲减资本公积，还是该确认为投资损失？谢谢！

回答人：chenyiwei
1 、高价回购少数股权和低价转让股权的交易是否为一揽子交易？ 2 、该控股股东从事该交易的目的是什么？是为了获取什么方面的经济利益？这种经济利益在会计上是否符合资产的定义和确认条件？ 不建议一刀切地冲减资本公积或者确认为投资损失，而要分析该交易背后的商业意图和目的，使交易的会计处理能够反映出该交易的经济实质。

提问人：airbit 时间：2014-06-10 20:26:18
谢谢陈版。
个人理解应该可认为是一揽子交易。 背景是合作方背后的有很多个人投资者，控股股东如不让渡一部分收益怕会引起群诉，并且为了和合作方继续合作该项目，因此做了此安排。 该合作方对项目的继续运行相当关键，是否可认为存在符合资产定义的经济利益？
账务应如何处理？谢谢！

回答人：chenyiwei
从你说的情况看不出有可确认为资产的经济利益。建议把该 30 ％股权的买卖差价确认为费用或损失。

提问人：zengfengxia 时间：2015-03-20 10:08:00
权益法核算的子公司，初始投资成本大于可辨认净资产公允价值的份额，处置部分股权后仍能实施重大影响，按修订后CAS2第 11 条相关规定，不视同处置股权确认投资收益，这个时候，原商誉部分如何处理？是否不做任何处理，做减值测试。或者按处置后享有的权益保留长期股权投资账面价值，差异计入其他资本公积。

回答人：chenyiwei
个别报表层面，对应于剩余股权的原形成商誉部分，也只能这样处理了。

提问人：cherishfei 时间：2017-06-21 17:47:49
请教陈版，如果这样不编制合并权益变动表的话，那是否会和财务报告附注里的资本公积无法钩稽了，因为资本公积附注是合并层面的？谢谢

回答人：chenyiwei
是会有这个问题，而且除了引入“经济主体财务报表”的概念到企业会计准则体系中以外，也没有很好的解决办法。

提问人：cherishfei 时间：2017-06-21 23:10:37
多谢陈版！那要怎么处理呢，其实从合并从层面讲，把资本公积 转到投资收益，似乎也没什么不妥吧，就像以前有人讨论的，作为清算收益？最近正为这个烦，是否有可参考的权威解释或案例呢？多谢陈版！

回答人：chenyiwei
这个问题没有权威的指引，我说的也是个人理解。不同报表层面的处理不同，不直接可比，不能理解为将合并报表层面的资本公积转入了投资收益。

提问人：呼叫帮助 时间：2017-11-04 21:57:06
权益法核算的子公司，初始投资成本大于可辨认净资产公允价值的份额，处置部分股权后仍能实施重大影响，按修订后CAS2第 11 条相关规定，不视同处置股权确认投资收益，这个时候，原商誉部分如何处理？是否不做任何处理，做减值测试。或者按处置后享有的权益保留长期股权投资账面价值，差异计入其他资本公积。 chenyiwei 个别报表层面，对应于剩余股权的原形成商誉部分，也只能这样处理了。 陈版我感觉您的回复是否存在瑕疵？

回答人：chenyiwei
这个回复是针对联营企业在股权比例降低后仍为联营企业的情形的。并无问题。

提问人：呼叫帮助 时间：2017-11-26 20:30:51
根据《企业会计准则第 33 号——合并财务报表（ 2014 年修订）》第五十条规定，在丧失控制权时，应将原先确认的与该原子公司相关的商誉一并予以全部转销，并纳入合并报表层面处置损益的计算，期末合并资产负债表中该商誉金额为零。 如A公司 2015 年 12 月31 日非同一控制下企业合并B公司100%股权，确认商誉 300 万元。 2016 年 9 月B公司引入新投资者股权被稀释至31.90%，不具有控制权，改为权益法核算， 2015 年A公司合并报表确认 300 万元商誉， 2016 年A公司合并报表是否应确认投资损失，如果确认投资损失A公司账面无其他商誉，B公司 2016 年度未纳入合并报表，合并层次调整处理为 借：投资收益 300 贷：商誉 300 这样处理正确吧？陈版

回答人：chenyiwei
这种情况下，在丧失控制权时，商誉也应当终止确认，商誉的原账面价值纳入处置损益的计算。

提问人：呼叫帮助 时间：2017-11-28 23:12:22
陈版，审计遇到这样实例，本公司自然人股东以 300 万元收购了另一法人股东全部20%的股权，20%股权出资款为 400 万元。收购股权的原因是法人股东向银行借款 1000 万元，本公司给法人股东向其银行进行担保，担保额 500 万元。现法人单位经营出现问题，无法按期向银行还款，故此出售股权，同时要求本公司偿还担保额 500 万元。 请问： 1 、陈版自然人低价购买股权和公司偿还担保额的交易是否为一揽子交易？ 2 、如果是一揽子交易，本公司支付偿还担保额 500 万元怎么账务处理？

回答人：chenyiwei
不是一揽子交易。而且该交易是股东之间的交易，对本企业而言只需调整实收资本明细。

提问人：呼叫帮助 时间：2017-11-29 11:02:55
陈版自然人低价购买股权和公司偿还担保额的交易时双方是作为一个事项进行的，不偿还担保额，对方也不会议低价转让股权，这不算一揽子交易吗？是不是交易主体是三方，故此不存在？

回答人：chenyiwei
在交易双方（自然人和法人股东）之间是一揽子交易，整体公允。但本公司并非直接交易方，仅考虑该交易对本公司产生什么影响，这种情况下可能涉及权益*易因素。

提问人：呼叫帮助 时间：2017-11-29 20:29:07
陈版您回复说，本公司并非直接交易方，仅考虑该交易对本公司产生什么影响，这种情况下可能涉及权益*易因素。我没有搞明白您的意思，本公司代法人股东支付给银行的担保款（不在偿还给本公司），不是本公司不是直接交易方吗？

回答人：chenyiwei
本公司代法人股东偿债，且不再要求归还代偿款的，作为对股东的分配重建权益。

提问人：a8730760 时间：2018-05-26 15:33:38
陈总,A出资 450 万和B出资 50 万成立C公司,非等比例出资，出资后A持股51%，B持股49%，假设成立两年后没有任何的费用和收益产生，将其处置。A公司还有其他子公司，在编制合并报表的时候我是不是把原来的抵消分录删除掉就可以了，原来的抵消分录借实收资本 500 ，借：资本公积 195 ，贷：长期股权投资 450 ，贷：少数股东权益 245 。如果是的话，合并层面变动的资本公积 195 万如何列示。或着第二种处理方案借资本公积 195 ，贷投资收益 195 万。请陈总帮忙看看，谢谢。

回答人：chenyiwei
为何出资比例与享有权益比例不一致？请说明具体原因？